臺灣高等法院刑事裁定
109年度聲再字第384號
再審聲請人
即受判決人  汪張本


上列再審聲請人即受判決人因傷害案件，對於本院108年度上易
字第2365號，中華民國109年3月17日第二審確定判決（第一審案
號：臺灣士林地方法院108年度易字第403號；起訴案號：臺灣士
林地方檢察署108年度偵字第1739號、第3752號），聲請再審，
本院裁定如下：
    主  文
再審之聲請駁回。 
    理  由
一、再審聲請意旨略以：
㈠原確定判決認定再審聲請人即受判決人汪張本（下稱聲請人）
  犯罪，未能審酌實際現場錄影、錄音客觀物證及證人即值勤保
  全余博誠之言詞，僅採信單一證人即皇族社區總幹事邱建林矛
  盾不一之陳述，並且圖以司法官的心證認定，已嚴重偏離事實
  ，使其蒙受冤屈不白。
㈡原確定判決以互毆草率結案，認定的有罪事實有瑕疵：
⒈原確定判決認定「且稱在離開管理室時雙方有一些拉扯動作等
  情（見易字卷第45、175頁），是被告於本院改稱嘗試抓告訴
  人手腕方式阻擋告訴人，並因告訴人又以腳踢，故出手去擋」
  乙節（見原確定判決第2頁認定理由（一）第11行），管理室
  拉扯動作僅造成輕微擦傷，此為聲請人受困管理室為求脫困正
  當防衛（社區1樓大廳監視錄影畫面，錄影時間20：58：13秒-
  21秒），與退往大廳告訴人王佑璋攻撃聲請人過程中自摔跌倒
  造成骨折傷势（社區大門外監視錄影畫面，錄影時間20：58：
  23秒-32秒）為兩獨立事件，且並無改稱供述事實，原確定判
  決認定有誤。又依聲請人於第一審準備程序之供述（見易字卷
  第45、175頁），可知管理室拉扯動作皆為聲請人受困管理室
  內二度受攻擊之正當防衛，亦可證明是告訴人闖入管理室對討
  論公務的聲請人近距離施暴。
⒉原確定判決認定「之後2人互有出手打人，從管理中心一路扭打
  、推擠到大廳處等情甚明（見偵字第1739號偵查卷第38至39、
  53頁、易字第140至141、143、156、160至161、164」乙節（
  見原確定判決第3頁理由（二）第1行），其中偵字第1739號偵
  查卷第38至39頁內容僅為證人邱建林之陳述，與現場錄音錄影
  明顯不符，且證人余博誠於偵查庭之證詞被無故排除，證人余
  博誠於偵查庭證稱：「就我印象王佑璋先動手...王佑璋就向
  汪張本頭臉部揮拳，汪張本往大廳方向後退，王佑璋往前追，
  接著出現光碟裡面從管理室到大廐追逐的畫面」等語（見偵字
  第1739號卷第53頁〈聲請人誤載為第54頁〉），可證明場面未獲
  現場人員控制，告訴人出管理室後仍有持續攻撃聲請人；易字
  卷第140至141頁所示內容，證人邱建林證詞前後矛盾明顯，先
  證雙方互有動手，又稱沒有印象，且與現場錄音事實不符；易
  字卷第143頁所示內容，證人邱建林坦承勸架語音為其聲音，
  但又迴護告訴人聲稱内容記不清楚；易字卷第161、164頁所示
  內容為證人余博誠記憶描述，可能有記憶錯誤，與現場錄音錄
  影及傷勢證據明顯不符，原確定判決未採現場錄音錄影及傷勢
  證據，驟下互毆定論。
⒊原確定判決認定「原審勘驗當日事發過程之監視錄影光碟畫面
  結果：告訴人與被告互相拉扯，彼此互相抓住手部前臂，肩膀
  等部」乙節（見原確定判決第3頁理由（三）第1行），此部分
  係聲請人為脫困於單一出口的管理室，為制止暴行僅抓住施暴
  的告訴人手臂造成其手臂擦傷，此為正當防衛且與告訴人骨折
  傷勢沒有因果關係。爾後聲請人僅於大廳空曠處閃躲告訴人攻
  擊，勸架人只有拉開告訴人而未見聲請人有攻撃行為，亦有社
  區1樓大廳内監視錄影畫面（錄影時間20：58：23秒-26秒）及
  大門外錄影畫面（錄影時間20：58：31秒-32秒）為證。
⒋原確定判決認定「保全人員在隔開2人後，被告仍有繞過管理員
  走向告訴人方向，進而2人又互相拉扯在一起的動作乙節（見
  易字卷第56至58、第61至75頁，上易字卷第61至102頁，出手
  拉、扯、抓告訴人，甚至兩人四隻手互相交纏」乙節（見原確
  定判決第3頁理由（三）第3行），與影像不符，社區1樓大廳
  内監視錄影畫面（錄影時間20：58：13秒-21秒）、大門外錄
  影畫面（錄影時間20：58：24秒-32秒）（見易字卷第56至58
  頁）可證明離開管理室、聲請人退避至大廳後告訴人攻擊仍持
  續，因此侵害未獲排除，且告訴人傾倒摔跌方向與聲請人後退
  閃避方向不符，無法施力拉扯、抓或是出拳，原確定判決之認
  定與影像不符，牴觸林山田教授刑法通論敘述。
⒌原確定判決認定「尚難因此即認被告後續對告訴人拉、扯、抓
  等動作即一律視為防衛行為」乙節（見原確定判決第3頁理由
  （四）第11行），管理室内無錄影僅能以錄音證明告訴人兩度
  施暴，試問受困狹窄管理室，兩度遭出拳攻擊嘗試逃離為何尚
  難認定視為防衞行為？且依第一審勘驗筆錄記載（見第一審易
  字卷第56頁），亦得知出管理室後告訴人攻擊行為仍持續。
⒍原確定判決認定「被告仍再上前至告訴人處，彼此又有互相拉
  扯動作等行為過程」乙節（見原確定判決第4頁理由（五）第1
  1行），與錄影實證不符，聲請人與證人邱建林於管理室討論
  公務，遭告訴人闖入毆打，有證人余博誠於第一審證稱：「出
  拳瞬間我是可以確定，但到底有無推擠或是碰到我是無法確定
  」等語可憑（見易字卷第158頁），攻擊持續中，聲請人往明
  亮開闊處逃離何以觸法？告訴人追打過程中未與聲請人後退閃
  躲有任何肢體接觸而自摔，此亦有證人余博誠於第一審證稱：
  「（檢察官問：王佑璋有無受傷？）當天最後他跌倒，跌倒後
  有受傷。（檢察官問：王佑璋為何會跌倒？）看起來比較像是
  自己絆倒。（法官問：當天有無看到王跌倒？）有，那是出來
  後，在大廳的時候跌倒」等語可憑，何以聲請人為受害一方要
  負責加害之告訴人因攻擊行為造成的自摔？
⒎若不成立正當防衛，亦僅造成擦傷，原確定判決量刑不符比例
  原則。
㈢聲請傳喚當天在場所有目擊證人邱顯昌、邱建林、余博誠，社
  區住戶邱顯昌共同目睹事件經過始末，經現場影音提示可回憶
  當時情境，若與現場錄音錄影事證及證人邱建林、余博誠兩人
  證詞做交互偵查，必有助釐清事實真相，恢復聲請人清白名譽
  。
㈣聲請調查民國107年9月20日晚間8時6分許民族西路派出所受理
  皇族社區大樓出勤紀錄，告訴人通報民族西路派出所聲稱證人
  邱建林在信件包裹存放區裝設攝影機侵害隱私，對證人邱建林
  咆哮施壓，致證人邱建林於偵查階段證詞模糊不一。
㈤聲請調閱臺灣士林地方法院民事庭109年度簡上字第107號民事
  卷，可證在偵查階段告訴人透過配偶黃美華多次請託，影響證
  人邱建林證詞事實。
㈥聲請當庭勘驗107年10月9日晚間8時58分許管理室内錄音檔及皇
  族社區大樓大廳錄影檔（「大廳内錄影.mp4」、「大門外向内
  錄影.mp4」、「王佑璋摔跌距離影片檔.mp4」)。
㈦綜上所述，因發現新事實或新證據，及重要證據漏未審酌，依
  刑事訴訟法第420條第1項第6款、第421條規定聲請再審等語。
二、按依刑事訴訟法第421條規定，因重要證據漏未審酌而聲請
    再審者，應於送達判決後20日內為之，同法第424條定有明
    文。查原確定判決係於109年3月24日送達判決正本至聲請人
    住所地，雖未獲會晤本人，但由有辨別事理能力之受僱人即
    皇族大樓管理委員會管理人員簽收等情，有本院送達證書在
    卷可稽（見上易字卷第209頁），足認原確定判決已於109年
    3月24日合法送達聲請人。而聲請人係於109年9月9日向本院
    聲請本件再審，有刑事聲請再審狀上本院收狀章戳可稽（見
    本院卷第7頁），聲請人依刑事訴訟法第421條規定聲請再審
    ，顯已遲誤法定期間，此部分聲請於法不合，應予駁回。
三、按有罪之判決確定後，因發現新事實或新證據，單獨或與先
    前之證據綜合判斷，足認受有罪判決之人應受無罪、免訴、
    免刑或輕於原判決所認罪名之判決者，為受判決人之利益，
    得聲請再審；第1項第6款之新事實或新證據，指判決確定前
    已存在或成立而未及調查斟酌，及判決確定後始存在或成立
    之事實、證據，刑事訴訟法第420條第1項第6款、第3項分別
    定有明文。準此，所謂「新事實」或「新證據」，須具有未
    判斷資料性之「新規性」，舉凡法院未經發現而不及調查審
    酌，不論該事實或證據之成立或存在，係在判決確定之前或
    之後，就其實質之證據價值未曾予評價者而言。如受判決人
    提出之事實或證據，業經法院在審判程序中為調查、辯論，
    無論最終在原確定判決中本於自由心證論述其取捨判斷之理
    由；抑或捨棄不採卻未敘明其捨棄理由之情事，均非未及調
    查斟酌之情形。通過新規性之審查後，尚須審查證據之「顯
    著性」，此重在證據之證明力，由法院就該新事實或新證據
    ，不論係單獨或與先前之證據綜合判斷，須使再審法院對原
    確定判決認定之事實產生合理懷疑，並認足以動搖原確定判
    決而為有利受判決人之蓋然性存在。而該等事實或證據是否
    足使再審法院合理相信足以動搖原有罪之確定判決，而開啟
    再審程式，當受客觀存在的經驗法則、論理法則所支配，並
    非聲請人任憑主觀、片面自作主張，就已完足。如聲請再審
    之理由僅係對原確定判決之認定事實再行爭辯，或對原確定
    判決採證認事職權之適法行使，任意指摘，或對法院依職權
    取捨證據持相異評價，縱法院審酌上開證據，仍無法動搖原
    確定判決之結果者，亦不符合此條款所定提起再審之要件（
    最高法院109年度台抗字第263號裁定意旨參照）。又聲請人
    所提出或主張的新事實、新證據，若自形式上觀察，根本和
    原判決所確認的犯罪事實無何關聯，或無從產生聲請人所謂
    的推翻該事實認定的心證時，無庸贅行其他調查（最高法院
    108年度台抗字第742號、107年度台抗字第1344號裁定意旨
    參照）。
四、經查：
㈠本件業經通知聲請人到場，並聽取聲請人、檢察官之意見（見
  本院卷第51至53頁），合先敘明。
㈡原確定判決依憑聲請人之供述、證人即告訴人王佑璋於警詢及
  偵查、在場目擊事端發生與過程之皇族社區總幹事邱建林、值
  勤保全余博誠於偵查及第一審之證述、臺北市立聯合醫院（中
  興院區）於107年10月9日出具驗傷診斷證明書、第一審勘驗筆
  錄及監視器錄影畫面翻拍照片、第一審勘驗管理室當日錄音光
  碟等證據，認定聲請人與告訴人均同為設於臺北市○○區○○○路0
  00巷00號「皇族大樓」社區住戶，於107年10月9日晚上8時許
  ，二人在該社區管理室，因社區管理委員會議相關議題起口角
  爭執，並接近對方互相挑釁，告訴人即徒手揮聲請人左臉頰處
  ，詎聲請人竟基於傷害之犯意，即在該社區1樓管理室及大廳
  處，接續以徒手相互拉、抓、推打告訴人，嗣因告訴人跌倒始
  停止，告訴人因此受有臉部擦傷（約1X1公分）、右頸部擦傷
  （各約3X0.1公分、3X0.1公分）、右上臂、左前臂、右手背擦
  傷、左腳踝腫及壓痛、左足內踝及外踝閉鎖性骨折等傷害，觸
  犯修正前刑法第277條第1項之傷害罪，且於理由欄內詳為說明
  聲請人之辯解何以不可採、所憑之依據與得心證之理由，均有
  逐一論述、指駁（見原確定判決書事實及理由欄），此有原確
  定判決書在卷可稽，並經本院依職權調取全案卷證核閱屬實。
  原確定判決所為論斷，均有卷存證據資料可資覆按，參互判斷
  作為判決之基礎，核無任何憑空推論之情事，且所為論斷與經
  驗法則、論理法則均無違，更無理由欠備之違法情形。
㈢聲請意旨援引現場錄音錄影、傷勢證據及聲請人於第一審準備
  程序之供述、證人邱建林、余博誠於偵查及第一審之證述，辯
  稱其無改稱供述事實，證人邱建林之陳述不可信，其受困狹窄
  管理室，兩度遭告訴人出拳攻擊，為脫困於單一出口的管理室
  ，為制止暴行，僅抓住施暴的告訴人手臂造成告訴人手臂擦傷
  ，此屬正當防衛，嗣其往明亮開闊處逃離，退出管理室至大廳
  後，告訴人仍持續施暴，告訴人追打過程中未與聲請人後退閃
  躲有任何肢體接觸，告訴人因攻擊行為造成自摔，告訴人摔倒
  方向與其後退閃避方向不符，聲請人無法施力拉、扯、抓或是
  出拳揮擊等語。
㈣惟聲請意旨前開所指現場錄音錄影、傷勢證據及聲請人於第一
  審準備程序之供述、證人邱建林、余博誠於偵查及第一審之證
  述等證據，均係於原確定判決確定前已經存在，業經本院依職
  權調取全案卷證查明，綜觀聲請意旨所陳內容，無非係對於該
  案案情之辯解或個人意見陳述，且其所述核與聲請人於原確定
  判決審理時所時辯解大致相符，此亦據原確定判決於判決理由
  中敘明「正當防衛必須對於現在不法之侵害，始足當之，防衛
  過當，亦以有防衛權為前提；刑法上之防衛行為，係以基於排
  除現在不法之侵害而不超越必要之程度。惟侵害業已過去，或
  預料有侵害而侵害尚屬未來，或無從分別何方為不法侵害之互
  毆行為，均不得主張防衛權，而互毆係屬多數動作構成單純一
  罪，而互為攻擊之傷害行為，縱令一方先行出手，還擊之一方
  ，在客觀上苟非單純對於現在不法之侵害為必要排除之反擊行
  為，因其本即有傷害之犯意存在，自無主張防衛權之餘地。查
  據上開證人證述，及現場光碟翻拍照片所呈：本案起於被告與
  告訴人起口角爭執，雙方進而互有身體接近、口語叫囂之挑釁
  動作，雖告訴人先行出手揮打被告左臉頰至太陽穴之部位，雙
  方立即發生拉扯、推擠等肢體衝突，2人均有拉扯、抓住彼此
  手臂、肩膀等處之動作，甚至在保全人員站立在被告與告訴人
  2人中間，被告仍再上前至告訴人處，彼此又有互相拉扯動作
  等行為過程，可認告訴人所出手揮打被告頭部處之動作，同時
  間，被告並非單純阻擋、推開之動作，而是與告訴人2人互有
  拉扯，彼此抓住雙方手臂等處，進而糾纏一起，即2人間互有
  攻擊行為甚明，此際已不存有被告所指遭告訴人毆打攻擊之不
  法侵害之情形，自無防衛權行使之可言」等語（見原確定判決
  第3至4頁）。是聲請意旨仍執前詞置辯，無非係對原確定判決
  取捨證據之職權行使予以指摘，並針對卷內證據持與原確定判
  決相異之評價，與刑事訴訟法第420條第1項第6款、第3項所定
  提起再審之要件不符。
㈤聲請人聲請當庭勘驗之107年10月9日晚間8時58分許管理室内錄
  音檔及皇族社區大樓大廳錄影檔（大廳内錄影.mp4、大門外向
  内錄影.mp4、王佑璋摔跌距離影片檔.mp4)等證據，均係於原
  確定判決確定前已經存在（見上易字卷第39、221頁），且第
  一審已就當日事發過程之監視錄影光碟、管理室錄音光碟為勘
  驗並製作勘驗筆錄，有第一審108年8月14日、9月11日勘驗筆
  錄及附件截圖在卷可稽（見易字卷第56至58、61至75、137至1
  38、154至155、215至128頁），復經原確定判決法院列印現場
  監視錄影截圖（見上易字卷第61至102頁）。至聲請人所指「
  王佑璋摔跌距離影片檔」，其畫面開頭即告訴人坐在地上，繼
  之脫鞋扭動腳腕，隨後起身，此片段與本案主要事實判斷、或
  聲請人指稱告訴人因攻擊行為自摔過程無涉。聲請人請求傳喚
  之證人邱建林、余博誠，均已於第一審到庭作證，至聲請人請
  求傳喚證人邱顯昌，惟第一審業勘驗當日事發過程之監視錄影
  光碟畫面結果：告訴人與被告互相拉扯，彼此互相抓住手部前
  臂、肩膀等部，並互相出手推擠對方，保全人員在隔開2人後
  ，被告仍有繞過管理員走向告訴人方向，進而2人又互相拉扯
  在一起的動作乙節，有第一審勘驗筆錄及監視器錄影畫面翻拍
  照片均附卷可按，原確定判決因認被告行為並非僅單純阻擋告
  訴人攻擊動作，甚至在保全人員站立在被告與告訴人2人中間
  ，被告仍再上前至告訴人處，彼此又有互相拉扯動作等行為過
  程，可認被告並非單純阻擋、推開，而是與告訴人2人互有拉
  扯，已不存有被告所指遭告訴人毆打攻擊之不法侵害之情形，
  並無防衛權行使之可言，是案發當時之現場情形，已有上開卷
  存事證可按，聲請意旨請求調查證人邱顯昌，及再次調查上開
  錄影檔及證人邱建林、余博誠等人，無論單獨或結合先前卷存
  全部事證，綜合判斷觀察，均無足以動搖原有罪之確定判決，
  而為受判決人無罪、免訴、免刑或輕於原判決所認罪名判決之
  情形。　
㈥聲請人請求調查107年9月20日晚間8時6分許民族西路派出所受
  理皇族社區大樓出勤紀錄，及調閱臺灣士林地方法院民事庭10
  9年度簡上字第107號民事卷，欲證明證人邱建林證詞係遭告訴
  人施壓影響，然證人邱建林於偵查及第一審已具結擔保其證詞
  之真實性，且與卷證互核，亦無偏頗不實或與經驗或論理法則
  有違之處，況原確定判決並非單以證人邱建林之證述內容作為
  認定聲請人有罪之唯一依據，尚綜合如前揭理由四之（二）部
  分所指案內相關之供述與非供述證據，始為事實之認定。聲請
  人主張調查上開派出所紀錄、另案民事事件卷證等證據方法，
  欲證明證人邱建林之證述遭告訴人施壓云云，係就原確定判決
  對卷內既存證據取捨之職權行使，或已經審酌評價之事項指摘
  ，再為事實上爭執，與刑事訴訟法第420條第1項第6款之要件
  不合。
㈦至聲請人所稱本件若不成立正當防衛，亦僅造成擦傷，原確定
  判決量刑不符比例原則等情，係就原確定判決量刑輕重事項所
  為指摘，此亦不足認有何「輕於原確定判決所認罪名」之情事
  ，不符合刑事訴訟法第420條第1項第6款所定要件。
㈧綜上所述，本件聲請人據以聲請所提之新證據及理由，或係就
  原確定判決已說明論斷及調查之證據，重覆為相反之評價、主
  張，或與卷內已存在之證據，無論單獨或結合各項證據綜合判
  斷評價，均無礙於原確定判決事實之認定，而不足以影響於判
  決之結果，或爭執原確定判決量刑，核均與刑事訴訟法第420
  條第1項第6款要件不符，此部分聲請再審亦為無理由，應予駁
  回。
五、據上論斷，應依刑事訴訟法第433條、第434條第1項，裁定
　　如主文。
中　　華　　民　　國　　109 　年　　11　　月　　30　　日
                  刑事第十八庭  審判長法  官  何俏美
                                      法  官  陳海寧
                                      法  官  葉乃瑋 
以上正本證明與原本無異。
不得抗告。
                                      書記官  程欣怡
中　　華　　民　　國　　109 　年　　11　　月　　30　　日